臺灣基隆地方法院基隆簡易庭民事判決
111年度基簡字第162號
原      告  聯邦商業銀行股份有限公司

法定代理人  林鴻聯  
訴訟代理人  廖子豪  
            李祥賓  
            張天耀  
            葉美伶  
追加  被告  謝錦洪  

被      告
兼  上一人 
法定代理人
即  監護人  徐若玫  

上列當事人間分割共有物事件，本院於民國111年5月5日言詞辯
論終結，判決如下：
    主  文
被代位人徐連軍與被告徐若玫、追加被告謝錦洪就被繼承人徐兆
傑所遺如附表一所示之遺產，應依附表二所示應繼分比例，分割
為分別共有。
訴訟費用由被告徐若玫負擔三分之一、追加被告謝錦洪負擔三分
之一，餘由原告負擔。
    事實及理由
壹、程序事項：
一、按訴狀送達後，原告不得將原訴變更或追加他訴，但擴張或
    減縮應受判決事項之聲明者、該訴訟標的對於數人必須合一
    確定時，追加其原非當事人之人為當事人者不在此限。不變
    更訴訟標的，而補充或更正事實上或法律上之陳述者，非為
    訴之變更或追加。民事訴訟法第255條第1項第3款、第5款、
    第256條分別定有明文。又遺產屬於繼承人全體公同共有，
    故就公同共有權利為訴訟者，乃屬固有必要共同訴訟，應由
    公同共有人全體一同起訴或被訴，否則於當事人之適格即有
    欠缺（最高法院99年度台上字第610號判決參照）。經查，
    原告原起訴時僅列被告為「徐**」，並列如附表一編號1至2
    所示之財產為本件欲分割被繼承人徐兆傑所遺之遺產，且就
    應繼分之比例為待補，並聲明為：請求將被代位人徐連軍及
    被告「徐**」就被繼承人徐兆傑所遺如附表一編號1至2所示
    之遺產，按民事起訴狀附表所示之應繼分比例分割為分別共
    有（第1項訴之聲明）；訴訟費用由被告按民事起訴狀附表
    所示之應繼分比例負擔（第2項訴之聲明）。嗣經原告查明
    被告「徐**」之姓名為「徐若玫」，且謝錦洪為被繼承人徐
    兆傑之繼承人，因而補正被告「徐**」之姓名為「徐若玫」
    ，並追加謝錦洪為本件被告，於民國111年3月22日以民事聲
    請追加被告暨陳報狀變更聲明為：請求將被代位人徐連軍、
    被告徐若玫及追加被告謝錦洪就被繼承人徐兆傑所遺如附表
    一編號1至2所示之遺產，按附表二所示之應繼分比例分割為
    分別共有（第1項訴之聲明）；訴訟費用由被告、追加被告
    按附表二所示之應繼分比例負擔（第2項訴之聲明）。嗣後
    再查明被繼承人徐兆傑另有如附表一編號3至4所示之財產，
    於111年5月5日本院言詞辯論期日當庭追加如附表一編號3至
    4所示之財產為被繼承人徐兆傑之遺產，並變更聲明為：請
    求將被代位人徐連軍、被告徐若玫及追加被告謝錦洪就被繼
    承人徐兆傑所遺如附表一所示之遺產，按附表二所示之應繼
    分比分割為分別共有（第1項訴之聲明）；訴訟費用由被告
    、追加被告按附表二所示之應繼分比例負擔（第2項訴之聲
    明）。是原告所為被告之追加及增列被繼承人徐兆傑之財產
    ，分別核屬因訴訟標的對當事人必須合一確定，而追加原非
    當事人之人為當事人，及擴張應受判決事項之聲明；另補充
    被告姓名為徐若玫及應繼分之比例，核屬事實上或法律上陳
    述之補充，尚未涉及訴訟標的之變更，依上開規定，均應予
    准許。
二、本件追加被告謝錦洪經本院以110年度監宣字第81號裁定選
    任被告徐若玫為追加被告謝錦洪之監護人，依民法第1113條
    準用同法第1098條第1項「監護人於監護權限內，為受監護
    人之法定代理人」之規定，被告徐若玫即為追加被告謝錦洪
    之法定代理人。
三、被告徐若玫即追加被告謝錦洪之法定代理人經合法通知，未
    於言詞辯論期日到場，核無民事訴訟法第386條所列各款情
    形，爰依民事訴訟法第436條第2項、第385條第1項前段之規
    定，依原告到場之訴訟代理人聲請，准其一造辯論而為判決
    。
貳、實體事項：
一、原告起訴主張：
　　債務人徐連軍積欠原告新臺幣(下同)361,335元，及自94年6
    月30日起至清償日止，按週年利率百分之19.71計算之利息(
    下稱系爭債務)未清償，前經原告取得臺灣臺北地方法院95
    年度北簡字第9368號民事判決暨確定證明書後，以之為執行
    名義聲請本院對徐連軍強制執行無結果，而經本院於103年1
    2月17日換發103年度司執字第28414號債權憑證(下稱系爭債
    權憑證)在案，迄仍未獲清償。又徐連軍之被繼承人徐兆傑
    於108年5月29日死亡後，遺有如附表一所示之土地、建物(
    下稱系爭不動產)及股票、車輛(與系爭不動產下合稱系爭遺
    產)，由其子女及配偶即徐連軍、被告徐若玫及追加被告謝
    錦洪共同繼承，而其等均未辦理拋棄繼承，其等就系爭遺產
    之應繼分比例各如附表二所示，系爭不動產並已於110年12
    月29日辦畢繼承登記。再徐連軍除繼承所得之系爭遺產應繼
    分外，別無其他財產，詎徐連軍怠於行使其分割遺產之權利
    ，致系爭遺產迄未分割，有礙徐連軍之債權人即原告對債務
    人徐連軍財產之強制執行，爰依民法第242條、第1148條、
    第1151條、第1164條、第823條第1項、第824條第2項規定，
    代位債務人徐連軍提起本件訴訟，以保全其對債務人徐連軍
    之上開債權等語，並聲明：請求將被代位人徐連軍、被告徐
    若玫及追加被告謝錦洪就被繼承人徐兆傑所遺如附表一所示
    之遺產，按附表二所示之應繼分比分割為分別共有；訴訟費
    用由被告、追加被告按附表二所示之應繼分比例負擔。
二、被告之答辯：被告徐若玫即追加被告謝錦洪之法定代理人未
    於言詞辯論期日到場，亦未提出書狀作何聲明或陳述。
三、本院之判斷：
　㈠原告主張上開事實，業據原告提出本院103年度司執字第2841
    4號債權憑證、本院110年10月6日基院麗家名司查繼十字第2
    9號通知函、土地登記第二類謄本、建物登記第二類謄本及1
    09年度綜合所得稅各類所得資料清單及全國財產稅總歸戶財
    產查詢清單等件為證，並經本院向新北市新莊地政事務所函
    調系爭不動產於110年12月29日所為之繼承登記資料、向財
    政部北區國稅局函調訴外人徐兆傑之遺產稅核定通知書，及
    依職權調取系爭不動產之土地建物查詢資料、債務人徐連軍
    之稅務電子閘門財產所得調件明細表暨本院103年度司執字
    第28414號強制執行卷宗核閱無訛，而被告徐若玫即追加被
    告謝錦洪之法定代理人經合法通知未到庭爭執，亦未提出書
    狀為何聲明或陳述以供本院審酌，自堪信原告上開主張為真
    實。
  ㈡按債務人怠於行使其權利時，債權人因保全債權，得以自己
    之名義，行使其權利，但專屬於債務人本身者，不在此限，
    民法第242條定有明文，此項代位權行使之範圍，就同法第2
    43條但書規定旨趣推之，並不以保存行為為限，凡以權利之
    保存或實行為目的之一切審判上或審判外之行為，諸如假扣
    押、假處分、聲請強制執行、實行擔保權、催告、提起訴訟
    等，債權人皆得代位行使（最高法院69年台抗字第240號判
    例意旨參照）。又民法第1151條、第1164條規定，「繼承人
    有數人時，在分割遺產前，各繼承人對於遺產全部為公同共
    有。」「繼承人得隨時請求分割遺產。但法律另有規定或契
    約另有訂定者，不在此限。」而公同共有人對於公同共有物
    則無所謂之應有部分，蓋應繼分僅係各繼承人對於遺產上之
    一切權利義務所得繼承之比例，並非對於個別遺產之權利比
    例，繼承人如欲終止彼此間就遺產之公同共有關係，惟有以
    分割遺產之方式為之，且債務人公同共有之權利，倘係基於
    繼承關係而來，因繼承人於遺產分割析算完畢前，對特定物
    之公同共有權利，尚無法自一切權利義務公同共有之遺產單
    獨抽離而為執行標的，故應肯認其乃「財產權」且非專屬於
    債務人本身之權利，而可由債權人代位行使，俾期辦妥遺產
    分割後，再為強制執行之拍賣。第按債權人行使前開代位權
    ，須以有保全債權之必要為前提，即債權人如不代位行使債
    務人之權利，其債權即有不能受完全滿足清償之虞時，債權
    人始有保全其債權之必要，而得行使代位權；倘債之標的與
    債務人之資力有關者，如金錢之債，其債務人應就債務之履
    行負無限責任，債務人茍有資力，債權即可獲得清償，若債
    務人陷於無資力或資力不足，債權之經濟上價值即行減損，
    故代位權之行使應以債務人陷於無資力或資力不足為要件。
    若債務人未陷於無資力或資力不足者，即無行使代位權以保
    全債權之必要（最高法院88年度台上字第694號、94年度台
    上字第301號判決意旨參照）。基此，債權人之債權倘有不
    能受完全滿足清償之虞，即有保全債權之必要，且所謂「保
    全」，乃指保全債務人所有之責任財產，以確保債務人得以
    清償債務而言。承前所述，原告乃被代位人徐連軍之債權人
    ，並已就徐連軍取得執行名義，礙於附表一所示訴外人徐兆
    傑之遺產迄未經全體繼承人辦理遺產分割，導致原告遲遲不
    能順利就徐連軍之應繼分執行取償，由是以觀，當可認債務
    人即被代位人徐連軍已陷於無資力之狀態，即其責任財產已
    經無法確保原告之旨揭債權，並可認原告確有保全債權之必
    要；是原告依民法第242條規定，代位行使債務人即被代位
    人徐連軍對其他繼承人即被告徐若玫、追加被告謝錦洪請求
    分割遺產之權利，尚屬於法有據，而無不當。
　㈢次按公同共有物之分割，除法律另有規定外，準用關於共有
    物分割之規定，民法第830 條第2 項定有明文；次按各共有
    人，除法令另有規定外，得隨時請求分割共有物；但因物之
    使用目的不能分割或契約訂有不分割之期限者，不在此限。
    分割之方法不能協議決定，或於協議決定後因消滅時效完成
    經共有人拒絕履行者，法院得因任何共有人之請求，命為下
    列之分配：⒈以原物分配於各共有人，但各共有人均受原物
    之分配顯有困難者，得將原物分配於部分共有人。⒉原物分
    配顯有困難時，得變賣共有物，以價金分配於各共有人；或
    以原物之一部分分配於各共有人，他部分變賣，以價金分配
    於各共有人。民法第823 條第1 項、第824 條第1 項、第2 
    項亦有明定。且法院以裁判分割共有物時，就其分割方法，
    有裁量權限，固可不受任何共有人主張之拘束，惟仍應具體
    斟酌公平（均衡）原則、各共有人之利害關係、共有物之性
    質及價格、分割後之利用價值、經濟效用、經濟原則及使用
    現狀、各共有人之意願等相關因素，以為分割方案之妥適決
    定（最高法院57年台上字第2117號判例意旨參照；最高法院
    91年度台上字第915號、91年度台上字第805號、88年度台上
    字第2199號、85年度台上字第338號、88年度台上字第600號
    判決意旨參照）。本件附表一所示訴外人徐兆傑之遺產依其
    性質應無不能分割之情形，且無證據證明有何公同共有存續
    期間不能分割或為分管之約定。本院審酌原告聲明請求依被
    代位人徐連軍、被告徐若玫及追加被告謝錦洪等3人之法定
    應繼分比例分割為分別共有，被告及追加被告均未具狀或到
    庭以言詞表示意見，爰依附表一所示遺產之性質、經濟效用
    及繼承人之利益等情事，認系爭遺產按附表二所示之應繼分
    比例為分割，即附表一所示財產應依附表二所示應繼分比例
    分割為分別共有。
四、從而，原告依民法第242條、第1164條之規定，主張因徐連
    軍怠於行使其權利，爰代位徐連軍請求就附表一所示遺產，
    按徐連軍與被告徐若玫、追加被告謝錦洪如附表二所示之應
    繼分比例，予以分割為分別共有，為有理由，應予准許。
五、本件事證已臻明確，兩造其餘攻擊方法及所提訴訟資料，經
    本院斟酌後，均認與判決結果不生影響，爰不另一一論述。
六、末按因共有物分割、經界或其他性質上類似之事件涉訟，由
    敗訴當事人負擔訴訟費用顯失公平者，法院得酌量情形，命
    勝訴之當事人負擔其一部，民事訴訟法第80條之1定有明文
    。本件原告代位債務人徐連軍對被告提起本件訴訟雖於法有
    據，惟遺產分割之訴，本質上並無訟爭性，兩造本可互換地
    位，且被告及追加被告之應訴實因訴訟性質所不得不然，本
    院認為訴訟費用如由敗訴當事人負擔全部，顯失公平，而應
    由原告按被代位人徐連軍之應繼分比例，其餘被告及追加被
    告亦按應繼分比例分擔，始為公平。爰諭知如主文第2項所
    示。
七、據上論結，本件原告之訴為有理由，依民事訴訟法第436條
    第2項、第385條第1項前段、第80條之1前段，判決如主文。
中　　華　　民　　國　　111 　年　　5 　　月　　26　　日
                  基隆簡易庭法  官　周裕暐　　　　　
以上正本係照原本作成
對於本件判決如有不服，應於收受送達後20日內向本院提出上訴
書狀，上訴於本院合議庭，並按他造當事人之人數附具繕本。如
委任律師提起上訴者，應一併繳納上訴審裁判費。 
中　　華　　民　　國　　111 　年　　5 　　月　　26　　日
                        書記官　謝佩芸
附表一 ：
編號 財產名稱 權利範圍 備註  1 新北市○○區○○段0000地號土地 四分之一   2 新北市○○區○○段0000○號建物 一分之一 建物門牌：新北市○○區○○街00號  3 瑞興商業股份有限公司股票 1,249股   4 車輛ODV-2835號   
附表二：
共有人 負擔比例 徐連軍 3分之1 謝錦洪 3分之1 徐若玫 3分之1